臺灣臺南地方法院民事判決　　　　　　　95年度訴字第1592號
原　　　告　丙○○○
被　　　告　匯豐汽車股份有限公司
法定代理人　丁○○
訴訟代理人　甲○○
　　　　　　乙○○
上列當事人間請求塗銷抵押權登記事件，經本院於民國95年12月
28日言詞辯論終結，判決如下：
    主      文
原告之訴駁回。
訴訟費用由原告負擔。
    事實及理由
一、本件原告起訴主張：
（一）原坐落臺南縣麻豆鎮○○段211地號、地目建、面積290.
      29平方公尺土地，係原告與訴外人施合桐、施陳春月三人
      所共有，訴外人施合桐應有部分為2分之1，原告應有部分
      為4分之1，訴外人施陳春月應有部分為4分之1。訴外人施
      合桐因向被告購買汽車辦理分期付款買賣，在87年2月20
      日提供麻豆鎮○○段196地號、應有部分16分之1，同段19
      7地號、應有部分16分之1、同段209地號、應有部分16分
      之1、同段210地號、應有部分16分之1、同段211地號、應
      有部分2分之1土地5筆，共同擔保債權本金最高限額新臺
      幣（下同）830,000元，為被告設定第一順位抵押權登記
      （以下簡稱「系爭抵押權」）。
（二）嗣上開原保安段211地號土地，原告於88年間訴請本院88
      年度訴字第142號判決共有物分割，原保安段211地號土地
      分割為同段211地號、211-1地號、211-2地號三筆土地，
      其中分割後之保安段211地號、面積72.57平方公尺土地分
      歸原告取得單獨所有（以下簡稱「系爭土地」），保安段
      211-2 地號、面積145.15平方公尺土地分歸訴外人施合桐
      取得單獨所有，系爭抵押權因土地分割而轉載於分割後之
      系爭土地。嗣訴外人施合桐所有保安段211-2地號土地經
      法院拍賣，已由他人標購取得。
（三）系爭抵押權因土地分割而轉載於原告所分得之系爭土地上
      ，惟被告對於原告無任何債權關係存在，被告以訴外人施
      合桐仍積欠汽車價款未清償為由，拒絕會同辦理塗銷系爭
      抵押權登記並無理由，爰依土地所有權及抵押權從屬性之
      法律關係，訴請被告塗銷系爭抵押權。並聲明：被告應塗
      銷坐落臺南縣麻豆鎮○○段211地號、地目建、面積72.57
      平方公尺土地，收件年期為87年南麻字第001708號，登記
      日期為87年2月20日，擔保權利價值本金最高限額830,000
      元，債務人為施合桐之抵押權登記。
二、被告則以：
    兩造之間沒有債權債務關係存在，抵押債務人即訴外人施合
    桐尚欠被告車款630,000元，及計算至90年2月15日止之利息
    148,804元。依民法第868條規定「抵押之不動產如經分割，
    或讓與其一部，或擔保一債權之數不動產而以其一讓與他人
    者，其抵押權不因此而受影響。」系爭抵押權原存在於原保
    安段211地號土地上，縱原保安段211地號土地分割為211、2
    11-1、211-2地號土地，系爭抵押權不受影響，被告自無庸
    塗銷系爭抵押權等語，資為抗辯。並聲明：原告之訴駁回。
三、兩造不爭執之事實：
（一）訴外人施合桐因向被告購買汽車辦理分期付款買賣，在87
      年2月20日提供麻豆鎮○○段196地號應有部分16分之1，1
      97地號應有部分16分之1、209地號應有部分16分之1、210
      地號應有部分16分之1、211地號應有部分2分之1土地五筆
      共同擔保本金最高限額83萬元，為被告設定系爭第一順位
      抵押權登記。
（二）上開抵押土地其中坐落臺南縣麻豆鎮○○段211地號、地
      目建、面積290.29平方公尺土地，係原告與訴外人施合桐
      、施陳春月三人所共有，訴外人施合桐應有部分為2分之1
      ，原告應有部分為4分之1，訴外人施陳春月應有部分為4
      分之1。原告於88年間訴請本院88年度訴字第142號判決共
      有物分割，原保安段211地號土地分割為同段211地號、21
      1-1地號、211-2地號三筆土地，其中分割後之系爭保安段
      211地號、面積72.57平方公尺土地分歸原告取得單獨所有
      ，保安段211-2地號、面積145.15平方公尺土地分歸訴外
      人施合桐取得單獨所有，系爭抵押權因土地分割而轉載於
      分割後之系爭土地。
（三）被告自承對原告無任何債權關係存在。
四、得心證之理由：
    本件經依民事訴訟法第268條之1第2項規定，整理並協議簡
    化爭點及不爭執點後，兩造之爭點為：被告應否塗銷系爭21
    1地號土地上之系爭抵押權登記？茲將本院得心證之理由，
    分述如下：
（一）按抵押之不動產如經分割，或讓與其一部，或擔保一債權
      之數不動產而以其一讓與他人者，其抵押權不因此而受影
      響，民法第868條定有明文。又土地登記規則第107條規定
      ：分別共有土地，部分共有人就應有部分設定抵押權者，
      於辦理共有物分割登記時，該抵押權按原應有部分轉載於
      分割後各宗土地之上。但經先徵得抵押權人同意者，該抵
      押權僅轉載於原設定人分割後取得之土地上。次按，不動
      產之共有人以其應有部分設定抵押權後，該不動產如經分
      割，除經先徵得抵押權人同意，依土地登記規則第107條
      但書規定，將該抵押權轉載於原設定人分割後取得之不動
      產之情形外，其抵押權固不因此而受影響，仍存在於分割
      後之各宗不動產，抵押權人得本於追及其物之效力實行抵
      押權。惟於此情形，因實行抵押權而聲請法院裁定許可拍
      賣分割後之各宗不動產之應有部分時，則應列分割後取得
      各宗不動產之人為相對人，始為適格之當事人（參照最高
      法院94年度臺抗字第527號裁定）。
（二）查坐落臺南縣麻豆鎮○○段211地號、地目建、面積290.2
      9平方公尺土地，係原告與訴外人施合桐、施陳春月三人
      所共有，訴外人施合桐應有部分為2分之1，原告應有部分
      為4分之1，訴外人施陳春月應有部分為4分之1。訴外人施
      合桐於87年2月20日提供上開土地渠之應有部分2分之1予
      被告設定系爭抵押權，嗣原告於88年間訴請本院88年度訴
      字第142號判決共有物分割，原保安段211地號土地分割為
      同段211地號、21 1-1地號、211-2地號三筆土地，其中分
      割後之系爭保安段211地號、面積72.57平方公尺土地分歸
      原告取得單獨所有，保安段211-2地號、面積145.15平方
      公尺土地分歸訴外人施合桐取得單獨所有，此為兩造所不
      爭執，揆諸前開規定及說明，分別共有土地，部分共有人
      就應有部分設定抵押權者，於辦理共有物分割登記時，該
      抵押權按原應有部分轉載於分割後各宗土地之上，須經先
      徵得抵押權人之同意者，該抵押權始僅轉載於原設定人分
      割後取得之土地之上，此乃抵押權之不可性，目的在保障
      抵押權人，避免抵押權人之權利遭受事後不可預期之分割
      、轉讓而受影響。查原保安段211地號土地在訴外人施合
      桐設定應有部分2分之1之抵押權予被告時，系爭土地尚未
      完成分割登記，故該抵押權自係抽象地存在系爭土地之各
      部分之上，於辦理共有物分割登記時，該抵押權按原應有
      部分轉載於分割後原告所單獨取得之系爭土地之上，縱使
      影響到原告所有權之完滿，然系爭抵押權存在於原告分割
      後所單獨取得之土地上，既係基於民法第868條、土地登
      記規則第107條之法律規定，被告對於原告之所有權即無
      不法或無權可言，原告不得依所有權及民法第767條規定
      ，請求塗銷系爭抵押權。又被告對於原告雖無債權關係存
      在，惟系爭抵押權所擔保者，為被告對於訴外人施合桐之
      債權，查抵押債務人即訴外人施合桐尚欠被告車款630,00
      0元，及計算至90年2月15日止之利息148,804元，此為原
      告所不爭執，則系爭抵押權之存在自無違背抵押權之從屬
      性可言，原告依據抵押權之從屬性，請求塗銷系爭抵押權
      ，亦屬無據。
五、從而，原告依所有權及民法第767條之規定，及抵押權之從
    屬性，請求被告應塗銷坐落臺南縣麻豆鎮○○段211地號、
    地目建、面積72.57平方公尺土地，收件年期為87年南麻字
    第001708號，登記日期為87年2月20日，擔保權利價值本金
    最高限額830,000元，債務人為施合桐之抵押權登記，為無
    理由，不應准許。
六、據上論結，本件原告之訴為無理由，依民事訴訟法第78條，
    判決如主文。
中　　華　　民　　國　　96　　年　　1 　　月　　5 　　日
                  民事第五庭    法　官　鄭彩鳳
以上正本係照原本作成。
如對本判決上訴，須於判決送達後20日內向本院提出上訴狀。
中　　華　　民　　國　　96　　年　　1 　　月　　8 　　日
                                書記官　凌昇裕
